【裁判字號】    92,重上,152
【裁判日期】    920610
【裁判案由】    確認抵押權不存在
【裁判全文】
臺灣高等法院民事判決                            九十二年度重上字第一五二號
    上  訴  人  乙○○
                丙○○
                甲○○
    右二人共同
    訴訟代理人  李潮雄律師
    被  上訴人  台東區中小企業銀行股份有限公司
    法定代理人  蕭廷焜
    訴訟代理人  吳淑媛
                潘耀燦
右當事人間確認抵押權不存在事件，上訴人對於中華民國九十一年一月二十三日臺灣
板橋地方法院九十年度重訴字第六八號第一審判決提起上訴，本院判決如左：
    主      文
上訴駁回。
第二審訴訟費用由上訴人乙○○負擔十分之三、上訴人丙○○負擔十分之四、餘由上
訴人甲○○負擔。
    事實及理由
甲、程序方面：
    (一)本件被上訴人之法定代理人原為張光明，自民國九十一年八月十五日起變更為
      蕭廷焜，有被上訴人公司變更登記表、營利事業登記證影本附卷可參（見本院
      卷第三四-三七頁），茲蕭廷焜依民事訴訟法第一百七十六條規定聲明承受訴
      訟，核無不合，應予准許。
    (二)本件被上訴人經合法通知，未於言詞辯論期日到場，核無民事訴訟法第三百八
      十六條各款所列情形，爰依上訴人之聲請，對其一造辯論而為判決。
乙、實體方面：
一、本件被上訴人主張：上訴人乙○○於八十七年四月七日以一百四十萬股宏福建設
    股份有限公司（下稱宏福公司）股票設質，向被上訴人借款新台幣（下同）二千
    五百萬元，借款期間自八十七年四月七日起至八十八年四月七日止，詎料自八十
    七年十一月七日起即有未依約繳息之情形，同時因設質股票量跌，價值太低，乙
    ○○為規避其不動產遭受強制執行償債，乃與兄弟即其他上訴人共謀虛設抵押權
    ，隱匿財產，侵害被上訴人之債權。經查上訴人等所虛設之抵押權設定登記行為
    分別是就乙○○所有坐落台北縣三重市○○段八六八地號土地，於八十七年十一
    月十六日設定第一順位抵押權，抵押權人為上訴人丙○○，而第二順位抵押權緊
    雄、甲○○與乙○○間實無借貸關係，其設定時點皆在乙○○滯欠利息之後，顯
    有故意規避被上訴人債權之求償。按表意人與相對人通謀虛偽意思表示者，其意
    思表示無效，民法第八十七條第一項定有明文，因債務人負有請求回復原狀義務
    ，但怠於行使，爰依侵權行為與代位之法律關係請求確認乙○○與丙○○、甲○
    ○間之系爭抵押債權不存在，並應將為丙○○、甲○○設定之系爭抵押權登記予
    以塗銷等情。（原審判決被上訴人勝訴，誤載部份已裁定更正，上訴人不服，提
    起上訴）。並答辯聲明(一)駁回上訴人之上訴。(二)第一、二審訴訟費用由上訴人負
    擔。
二、上訴人則以：丙○○、甲○○分別自八十五年七月廿五日及三月十六日起，陸續
    借出金錢與乙○○四百萬元及三百萬元，為乙○○所承認，且有丙○○、甲○○
    之存摺明細可稽，亦有庭呈之借款資料註記可查，可證乙○○確有向丙○○及甲
    ○○借款之情節非虛，被上訴人徒然質疑其中幾筆借款真實，空言主張上訴人間
    有通謀虛偽意思表示之情事，自非可採。又丙○○與甲○○借款予乙○○之情事
    ，既屬真實，而丙○○與甲○○為確保自己之借款債權，衡諸常理，當然會要求
    債權之擔保，故於本件借款之初，即約定俟將來達到一定金額時，應由乙○○設
    定抵押權予丙○○與甲○○，此舉只是履行借款之初之約定而已，雙方意思表示
    一致，進而設定系爭抵押權，並無不當，被上訴人質疑其真實性，應確實舉證，
    不能只以設定時點與乙○○滯欠利息之時間相近，即質疑其合法性，亦不能與宏
    福集團所謂之財務危機相提併論。再者，乙○○於八十七年十一月七日尚如期繳
    納利息，同年十二月七日後才有滯繳現象，且當時乙○○之存款尚足以繳付利息
    ，係被上訴人未予扣繳，並非乙○○不繳納，而乙○○與丙○○及甲○○設定系
    爭之抵押權是在八十七年十一月中旬，無損害被上訴人之故意。如上訴人有脫免
    償債之行為，應在乙○○滯欠利息以後，才虛偽設定方是，故被上訴人所指，上
    訴人有意要脫產逃避被上訴人債權之行使，顯屬臆測之詞云云，資為抗辯。並上
    訴聲明(一)原判決廢棄。(二)被上訴人在第一審之訴駁回。
三、兩造不爭之事實：
    查上訴人乙○○於八十七年四月七日向被上訴人借款二千五百萬元，並提供宏福
    公司股票一百四十萬股以為擔保，設定權利質權予被上訴人，約定清償期為八十
    八年四月七日，有借據、貸款設定契約書附卷可稽（見本院九一年重上字第一○
    一號卷第二六、二七頁），上開借款期間自八十七年四月七日起至八十八年四月
    七日止，上訴人乙○○自八十七年十一月七日起即未依約繳息，上訴人乙○○將
    其所有坐落台北縣三重市○○段八六八地號土地於八十七年十一月十六日設定第
    一順位抵押權與上訴人丙○○，擔保四百萬元債務，於同年月二十日又將上開土
    地設定第二順位抵押權與上訴人甲○○擔保三百萬元債務，有土地登記簿謄本附
    卷可稽（見原審卷第九、十頁），且為兩造所不爭，堪信為真實。
四、兩造爭執要旨：(一)本件抵押債權得否為確認之訴之標的？(二)上訴人乙○○與上訴
    人丙○○、甲○○間設定系爭抵押權是否為虛偽設定？應否塗銷系爭登記？茲分
    述之：
    (一)本件抵押債權得為確認之訴之標的：
      上訴人乙○○辯稱：「他人間之法律關係，固可為確認之訴之標的，惟須有即
      受確認判決之法律上利益，始足當之。所謂即受確認判決之法律上利益，係指
      法律關係之存否不明確，原告主觀上認其在法律上之地位有不安之狀態存在，
      且此種不安之狀態，能以確認判決將之除去者而言，．．．．．。被上訴人係
      乙○○之債權人，且就所提供之宏福公司股票得實施質權，毋論乙○○與丙○
      ○、甲○○間於八十七年十一月間之抵押債務是否存在，洵不影響被上訴人為
      債權人及質權人之法律上地位；被上訴人對乙○○所有之系爭土地，並無物權
      存在，縱經法院判決確認乙○○與丙○○、郭鋒助之抵押債務不存在，亦不因
      之使被上訴人就系爭土地享有物權之效力至明。至丙○○、甲○○得否對乙○
      ○之系爭土地實施抵押權，更對被上訴人為債權人及質權人之地位絲毫無損。
      ．．．．。」云云，然查民事訴訟法第二百四十七條前段規定，確認法律關係
      之訴，非原告有即受確認判決之法律上利益者，不得提起之。何謂有即受確認
      判決之法律上利益，雖因具體案例而異，然通常除法律關係存否不明確外，因
      其不明確致原告之權利或其他法律上之地位有不安之危險，該不安之危險即時
      有以確認判決除去之必要，即認定有保護之必要。上訴人雖提供宏福公司股票
      作為借款之擔保，惟早已不足以擔保被上訴人之借款，此為眾所皆知之事實，
      對被上訴人產生法律地位之不安及危險至為明確，被上訴人提起本件確認之訴
      ，不能謂無即受確認判決之法律上利益，上訴人之抗辯並不足採。
    (二)上訴人乙○○與上訴人丙○○、甲○○間所設定之系爭抵押權為虛偽設定，得
      塗銷其抵押權設定登記：
      1.上訴人間為親兄弟關係，此為上訴人所不爭，上訴人乙○○與上訴人丙○○
        就系爭不動產設定抵押權之時間為八十七年十一月十六日，設定與上訴人甲
        ○○之時間則為同年月二十日係宏福公司同年十一月五日金融風暴之後之數
        日，時間非常接近，此其一；又上訴人間之借貸關係並未訂之立書面字據，
        此為上訴人所不爭，如有借貸之事實，又設定一般之抵押權，何以無書面字
        據之訂定？此其二；上訴人間資金借貸之來源、去處、交付借款之時間、地
        點，上訴人無法為確切之說明此其三，茲再就其三詳擬如左：
      (1)法律性質屬於要物契約之金錢借貸，以金錢之交付為生效要件，是上訴人乙
        ○○與丙○○、甲○○抗辯相互間有金錢借貸存在，自須就上訴人丙○○、
        甲○○有交付借款予上訴人乙○○之事實負舉證責任。上訴人三人雖提出存
        摺提款明細證明有提款四百萬元與三百萬元之事實，惟對於曾交付借款四百
        萬元與三百萬元予上訴人乙○○之事實，則僅空言主張，因兄弟至親間之借
        貸關係情理上多未訂立書面契約，並未舉證以實其說。
      (2)上訴人丙○○於原審九十年八月八日審理中固辯稱：我是從八十五年起就開
        始記錄，借款給乙○○（的錢）我是從銀行領現金拿到乙○○的家，我們兩
        家就住在隔壁而己，從八十五年七月至八十七年十一月九日借給幾次不記得
        ，借款一筆二百萬元中，六十萬元是我自己的，其餘一百四十萬元是我媽媽
        及乙○○的朋友的，湊足二百萬元後再匯給乙○○，... 我向媽媽拿多少錢
        我忘記了，是她包好給我，一百四十萬元中多少錢是我媽媽的我不知道云云
        。惟上訴人丙○○如確曾出借四百萬元予上訴人乙○○，則於八十七年十一
        月九日所出借之六十萬元既係採用轉帳方式，則其於附表一（見原審卷第四
        ○頁）除八十六年二月十一日、同年三月二十四日及八十六年十二月十六日
        外所示之期日借給乙○○之款項，至少均在十萬元以上，多則高達五十萬元
        ，何以未採用轉帳方式，反而大費周章從銀行提領現金，再攜至乙○○住處
        交付？此外，上訴人丙○○所辯稱於八十九年九月十一日轉帳六十萬元予乙
        ○○，雖據提出中國信託商業銀行匯款回條一件為證，惟前開回條上之金額
        為二百萬元，與轉帳金額不相符，且其餘一百四十萬元苟係乙○○之母親及
        朋友所有，借款金額非微，衡情當無不能提出資金來源證明之理，核上訴人
        丙○○此部分之抗辯，尚難信為真實。
      (3)上訴人甲○○於本院九十年八月八日審理中固辯稱：我借三百萬元給乙○○
        ，是在家理交付，因當時我們都住在一起，從八十五年三月至八十七年十一
        月我都是拿現金回家交付乙○○本人，八十五年上半年我領五萬四千元，下
        半年九月起是月薪七萬五千元，當時我不用負擔家計，在家吃住，我是從八
        十年起出社會工作，所以之前有積蓄可以生活，....... 我在八十七年一月
        結婚，我太太當時也有上班，後來發現一直借錢給乙○○不行，就沒再借，
        我婚後就沒有住家裡，八十七年時我薪資是八萬元云云。惟查上訴人甲○○
        八十五年上半年每月新資為五萬四千元，下半年九月起月薪為七萬五千元，
        八十七年則薪資是八萬元，據此估算，上訴人自八十五年三月起至八十七年
        十一月止之薪資總和約為二百四十萬四千元（54000×6＋75000×16＋8×11
        ），豈有能力借款三百萬元予乙○○？再者，上訴人甲○○於八十七年一月
        即已結婚，自八十七年一月結婚時起至同年十一月底之薪資所得約為八十八
        萬元，於須負擔家計之狀況下，何能於婚後陸續借款九十五萬五千元（詳原
        審卷第四二頁附表二八十七年一月六日起至八十七年十一月五日止之借款總
        額）予乙○○？因此，上訴人甲○○並未證明其於八十五年三月前另有積蓄
        或於借款予上訴人乙○○之期間內另有收入來源，僅憑存摺提款明細尚不足
        以證明其有出借三百萬元予乙○○之資力，更不可能曾交付三百萬元之借款
        予上訴人乙○○。復查上訴人甲○○自八十五年三月起至八十六年十二月止
        既與乙○○同住，對於乙○○之財務狀況應有所知悉，乙○○如需用錢，應
        可一次備齊借給乙○○，焉有於八十六年四月九日、十日、十一日、十二日
        、十四日（該日分兩次）分別至金融機構提領現金四萬元、十萬元、十萬元
        、十萬元、十萬元、一萬元、九萬元，再攜回家中借予乙○○之理？核上訴
        人甲○○所辯，顯然與常情有違，不足採信。
      (4)上訴人乙○○雖抗辯：自八十五年三月十六日起至八十七年十一月七日止向
        上訴人丙○○、甲○○借款總計為七百萬元云云。惟上訴人乙○○如確曾向
        丙○○、甲○○借款，則前開二十八個月期間每月平均借款金額高達二十五
        萬元（700 / 28），顯見上訴人乙○○每月借款開銷花費至為龐大，衡諸事
        理，縱使無法提出借款資金流向之憑證，亦應可提出大部分借款開銷花費之
        證明文件，而上訴人乙○○對於所借得款項究竟用以支付何種開銷花費，並
        未提出證明文件加以說明，核上訴人乙○○所辯，顯屬無據，洵無可採。
五、綜上所述，僅憑上訴人丙○○、甲○○之提款證明文件尚難認定上訴人乙○○有
    收受借款之事實，上訴人並未再提出其他證據為有利之證明，應認被上訴人主張
    上訴人丙○○、甲○○之系爭四百萬元、三百萬元債權不存在，為可採信。又抵
    押權為從屬於主債權之存在而存在，於非最高限額抵押，以所擔保之原債權存在
    為前提要件，上訴人間就系爭土地固有一般抵押權之設定登記，然因抵押權係從
    屬於債權，上訴人間之抵押權設定契約書未約定就將來發生之債權為擔保之責，
    而依上訴人所提出之提款證明文件，尚不能證明已交付系爭借款，債權並未存在
    ，即無抵押權成立之可言，亦不能因有系爭抵押權設定登記之事實，而推定系爭
    債權存在，自堪信上訴人等就系爭土地所為之抵押權設定係出於通謀之虛偽意思
    表示，依法無效。從而，被上訴人依據侵權行為之法則請求上訴人丙○○應將台
    北縣三重市○○段八六八地號土地，由台北縣三重地政事務所以八十七年重電字
    第一四九五三○號收件，於八十七年十一月十六日所為四百萬元之抵押權設定登
    記，以及上訴人甲○○應將台北縣三重市○○段八六八地號土地，由台北縣三重
    地政事務所以八十七年重電字第一六一九五○號收件，於八十七年十一月二十日
    所為三百萬元之抵押權設定登記予以塗銷，為有理由，原審予以准許，核無不合
    ，上訴論旨仍執陳詞，指摘原判決不當，聲明廢棄改判，為無理由，應予駁回上
    訴。
六、本件事證已臻明確，兩造其餘之攻防方法與判決結果不生影響，無庸逐一論述，
    併此敘明。
丙、據上論結，本件上訴為無理由，依民事訴訟法第四百四十九條第一項、第七十八
    條、第八十五條第一項但書、第四百六十三條、第三百八十五條第一項前段，判
    決如主文。
中      華      民      國    九十二    年      六      月      十      日
                              民事第八庭
                                  審判長法  官  鄭  三  源
                                        法  官  王  淇  梓
                                        法  官  郭  松  濤
右正本係照原本作成。
如不服本判決，應於收受送達後二十日內向本院提出上訴書狀，其未表明上訴理由者
，應於提出上訴後二十日內向本院補提理由書狀（均須按他造當事人之人數附繕本）
上訴時應提出委任律師或具有律師資格之人之委任狀；委任有律師資格者，另應附具
律師資格證書及釋明委任人與受任人有民事訴訟法第四百六十六條之一第一項但書或
第二項（詳附註）所定關係之釋明文書影本。
中      華      民      國    九十二    年      六      月     十三     日
                                        書記官  方  素  珍
附註：
民事訴訟法第四百六十六條之一（第一項、第二項）：對於第二審判決上訴，上訴人
應委任律師為訴訟代理人。但上訴人或其他法定代理人具有律師資格者，不在此限。
上訴人之配偶、三親等內之血親、二親等內之姻親，或上訴人為法人、中央或地方機
關時，其所屬專任人員具有律師資格並經法院認為適當者，亦得為第三審訴訟代理人
。


司法院資訊處製作；財團法人民間司法改革基金會備份。
